【裁判字號】    98,基簡,460
【裁判日期】    980916
【裁判案由】    給付借款
【裁判全文】
臺灣基隆地方法院民事判決             98年度基簡字第460號
原      告  國泰世華商業銀行股份有限公司
法定代理人  乙○○
訴訟代理人  己○○
被      告  庚○○
                    （
被      告  甲○○
                    （
上  一  人
訴訟代理人  丙○○
            陳玉玲律師
上列當事人間請求清償借款事件，本院於中華民國98年９月２日
辯論終結，茲判決如下：
    主  文
被告庚○○應給付原告新臺幣貳拾肆萬貳仟壹佰元及自民國九十
五年七月十四日起至清償日止按年息百分之十三‧三三計算之利
息暨自民國九十五年七月十四日起至民國九十五年八月三十一日
止按年息百分之一‧三三；自民國九十五年九月一日起至清償日
止按年息百分之二‧六六計算之違約金。
原告其餘之訴駁回。
訴訟費用新臺幣貳仟捌佰伍拾元，由被告庚○○負擔。
本判決命被告庚○○給付部分，得為假執行。
    事實及理由要領
一、本件被告庚○○未於言詞辯論期日到場，惟無民事訴訟法第
    0386條所列之各種情形，爰准原告聲請，此部分由其一造辯
    論而為判決，先予敘明。
二、原告起訴主張：被告庚○○於民國（下同）93年10月７日邀
    同被告甲○○向其借款（指數型信用貸款）新臺幣（下同）
    30萬元，約定借款期間自93年10月28日起至98年10月28日止
    共５年，利息按原告公告之「定儲利率指數」（當時為年息
    1.43％）加年息11.350％（即年息12.780％）計算；本息自
    實際撥款日起，依年金法分60期平均攤還，於每月之28日各
    支付１次；如未按期攤還本息時，即視為全部到期，並自違
    約之日起，其逾期償還在６個月以內者，按約定利率之10％
    ；逾期超過６個月者，就超過６個月部分，按約定利率之20
    ％計付違約金，立有本票（含指數型信用貸款約定事項）及
    「國泰世華銀行無擔保貸款（代償）約定書」（下稱貸款約
    定書）各１件為證。詎被告庚○○於借款後，僅依約支付部
    分本金及至95年７月13日止之利息，其後即未再依約支付，
    依約已喪失期限利益，借款視為全部到期，經核算尚欠本金
    242,100.元及95年７月14日後依約定利率計算之利息暨95年
    ８月14日後依約定利率計算之違約金未付，迭催不理等情，
    為此依約（消費借貸及連帶保證）提起本件訴訟，請求判命
    被告連帶如數給付（關於財產權之訴訟，其標的之金額或價
    額在新臺幣50萬元以下者，依民事訴訟法第0389條第１項第
    ３款之規定，應依職權宣告假執行，故原告陳明願供擔保，
    求為以預供擔保為條件之假執行宣告，核屬多餘）。
三、被告庚○○經本院合法通知，未於言詞辯論期日到場，亦未
    提出書狀為任何聲明或陳述。被告甲○○則以：(一)本件原
    告前曾以被告庚○○積欠其借款未還，而以臺灣臺北地方法
    院95年度票字第050077號裁定為執行名義，聲請對伊為強制
    執行（即本院96年度執字第013107號）；惟因伊從未擔任被
    告庚○○之連帶保證人，竟接獲法院執行命令，乃委託伊女
    呂淑媛前往原告處查詢，方知原告指伊為庚○○之連帶保證
    人，旋即提起債務人異議之訴（並聲請停止強制執行程序）
    ，經本院以96年度基簡字第1205號判決（下稱前案判決）伊
    勝訴確定，而撤銷強制執行程序在案。(二)按「法院於確定
    判決理由中，對訴訟標的以外當事人所主張或抗辯之重要爭
    點，本於兩造辯論之結果所為之判斷結果，除有顯然違背法
    令或當事人提出新訴訟資料足以推翻原判斷之情形外，於同
    一當事人間，就與該重要爭點有關之他訴訟，不得再為相反
    之主張，法院亦不得作相異之判斷，此源於訴訟上之誠信原
    則及當事人公平之訴訟法理，避免紛爭反覆發生，以達『一
    次解決紛爭』所生之一種判決效力（拘束力），即所謂『爭
    點效』，亦當為程序法所容許。」（參見最高法院96年度臺
    上字第1782號判決）。有關伊從未至原告營業處所申辦貸款
    或辦理為他人貸款擔任連帶保證人，系爭貸款契約書與本票
    印文及簽名係他人偽造等重要爭點，業經前案判決受訴法院
    函請調查局鑑定，並於前案判決理由中認定：「無法以科學
    鑑定之方式證明系爭本票係原告所簽發，……是以原告主張
    系爭本票發票人欄及系爭契約連帶保證人欄原告之簽名及印
    文並非真正，應屬有據。」是依上開說明，本院於確定判決
    理由中所為之判斷，原告既未提出前案判決所為判斷顯然違
    背法令、提出其他攻擊防禦方法或提出新訴訟資料足以推翻
    原判斷，自不得再為相反主張，法院亦不得為相異之認定。
    (三)按「民事訴訟法如係由原告主張權利者，應先由原告負
    舉證之責，若原告先不能舉證，以證實自己主張之事實為真
    實，則被告就其抗辯事實即令不能舉證，或其所舉證據尚有
    疵累，亦應駁回原告之請求。」（參見最高法院17年上字第
    0917號判例）。本件原告固聲請由辦理系爭貸款之對保人丁○○到庭作證，惟丁○○亦無法證實伊於對保當天確實有親
    自簽名及用印之事實，足見系爭本票及貸款約定書中保證人
    之簽名及用印，絕非伊所為。又本件貸款契約書對保人員欄
    位固有經辦人「戊○○」之簽名，惟戊○○到庭作證卻稱系
    爭貸款契約書對保欄位之簽名並非伊所親簽，足證戊○○應
    無辦理對保之事實，且丁○○與戊○○所證稱之內容有諸多
    矛盾，伊等所言，實不可採。原告實無法證明系爭本票及貸
    款契約書上「甲○○」之簽名及用印為伊所為。(四)退步言
    之，若本院執意認系爭本票及貸款契約書上「甲○○」確為
    伊所親簽，惟因伊目不識丁，原告並未將貸款及保證之契約
    等相關文件內容逐一以口頭告知伊，使伊瞭解，為達放款績
    效，遽命文盲之伊於上開文件上簽名，因系爭貸款契約之意
    思表示客觀上未達到伊之支配範圍，難認兩造就擔任系爭貸
    款契約保證人之意思表示已經合致；原告請求伊負貸款清償
    之責，應無理由等語，資為抗辯。並陳明：伊如受不利益之
    判決，願供擔保免為假執行（即求為以預供擔保為條件得免
    為假執行之宣告）。
四、查原告主張：被告庚○○向其借款，尚欠如主文第１項所示
    之本息及違約金未付等事實，業據其提出本票（含指數型信
    用貸款約定事項）、貸款約定書（以上均影本附卷，原本發
    還）及電腦列印之帳單各１件為證，經核屬實，並經證人戊○○證稱屬實，參以被告庚○○已去向不明，期日通知書係
    以公示送達之方法為之，衡情應不可能向原告為清償等情，
    原告此部分之主張自堪信為真實，亦即被告庚○○確有積欠
    原告如主文第１項所示之借款本息及違約金未付，依約應負
    清償之責，從而原告依消費借貸之法律關係，訴請被告庚○○如數給付如主文所示之借款本息及違約金，自屬正當，應
    予准許。至原告主張：被告甲○○為被告庚○○向其借款之
    連帶保證人，依約應負連帶清償之責等事實，則為被告甲○○所否認，並以上開情詞置辯。故本件尚應詳予審究者即：
    系爭本票及貸款約定書上被告甲○○之簽名及印文是否真正
    ？本院是否應受前案判決爭點效判斷之拘束？以下詳述之。
五、本院認為：本院應受前案判決爭點效判斷之拘束，系爭本票
    及貸款約定書上被告「甲○○」之簽名及印文應非真正，其
    理由如下：
    (一)按「源於訴訟上之誠信原則及當事人公平之訴訟法理之
        所謂爭點效者，除判決理由之判斷具備於同一當事人間
        、非顯然違背法令及當事人未提出新訴訟資料足以推翻
        原判斷等條件外，必須該重要爭點，在前訴訟程序已列
        為足以影響判決結果之主要爭點，並經兩造各為充分之
        舉證，一如訴訟標的極盡其攻擊、防禦之能事，使當事
        人適當而完全之辯論，由法院為實質上之審理判斷，且
        前後兩訴之標的利益大致相同者，始足當之，俾由當事
        人就該事實之最終判斷，對與該重要爭點有關之他訴訟
        結果負其責任。」（參見最高法院97年度臺上字第0351
        號、97年度臺上字第0298號及98年度臺上字第1085號判
        決）。故後訴訟之爭點或有爭執之訴訟標的法律關係，
        必須於前訴訟確定判決於理由中，經前訴訟法院認作前
        訴訟之重要爭點而加以論斷者，始能於兩造間發生拘束
        力。倘當事人於前訴訟提出攻擊防禦方法，並未經前訴
        訟法院加以論斷，自無由於後訴訟發生「爭點效」之拘
        束效力，要屬當然。
    (二)查前案判決之事實及理由欄五、記載：「……本院依兩
        造之聲請將系爭本票及貸款契約書原本……原告（即本
        件被告甲○○）於97年２月26日當庭書寫之簽名10次及
        原告起訴狀上所蓋印文之印章一併送請法務部調查局鑑
        定，經該局將系爭本票、貸款契約與前揭文件之原本、
        簽名及印章做鑑定，結果為：『系爭本票及貸款契約書
        上原告之簽名書寫緩慢滯澀、筆劃扭曲變形，且有複筆
        現象，無法歸納確認其筆跡特徵，故難以鑑定；又其上
        原告之印文，亦因印色不勻，紋線模糊不清，致無法鑑
        定』，此有該局97年５月６日調科貳字第009700174670
        號函在卷可憑，是以無法以科學鑑定之方式證明系爭本
        票係原告所簽發。又被告雖辯稱：簽立系爭本票及貸款
        契約時，有經過被告行員辦理對保事宜，故系爭本票應
        係原告親自簽發云云，然被告無法提出辦理本件貸款事
        宜之行員到庭作證，且亦無法提出其他證據證明系爭本
        票確屬原告所簽發，故依首揭說明，被告既無法盡舉證
        之責，即應認原告之主張為真，是以原告主張系爭本票
        發票人欄及系爭契約連帶保證人欄原告之簽名及印文並
        非真正，應屬有據。」等語（此有前案判決影本１件在
        卷可稽，並經本院調卷核閱屬實），可知前案判決係斟
        酌調查局之鑑定結果，並按舉證責任分配之原則，推認
        系爭本票發票人欄及系爭契約連帶保證人欄被告甲○○
        之簽名及印文並非真正，足見前案判決理由既已對被告
        甲○○之簽名及印文是否真正此一重要爭點，業已本於
        兩造當事人完足舉證及辯論之結果，而為實質之判斷；
        原告固於本件訴訟聲請本院訊問證人即承辦系爭貸款業
        務之對保人及經辦人丁○○及戊○○，惟證人丁○○證
        稱：「（為何上面（指貸款契約書）還有「戊○○」簽
        名？）因為她是經辦人，對保時她也在場。」等語，與
        證人戊○○證稱：「當時（指對保時）有何人在場？我
        、甲○○、庚○○。」等語相互矛盾，且證人丁○○目
        前仍受僱於原告，證人戊○○辦理對保可得3,000.元至
        5,000.元之手續費，此業經證人戊○○陳明在卷，足見
        伊等與本件訴訟有利害關係，故伊等所為之證言是否可
        信，實有可疑。故原告於本件訴訟聲請訊問之證人，無
        法推翻前案判決之判斷，且前案判決判斷結果，並無顯
        然違背法令，依上揭說明，兩造就與該重要爭點有關之
        本件訴訟，應不得再為相反之主張，法院亦不得作相異
        之判斷，以符訴訟上之誠信原則及當事人公平之訴訟法
        理。從而本院認為系爭本票及貸款契約書上「甲○○」
        之簽名及印文應非真正，原告此部分之主張尚難信為真
        實。
    (三)綜上，原告既未能證明系爭本票及貸款契約書上「甲○○」之簽名為真正（即為被告甲○○所簽發），從而原
        告以被告甲○○為被告庚○○向其借款之連帶保證人，
        依連帶保證契約之約定，訴請被告甲○○應連帶給付如
        主文所示之借款本息及違約金，自無依據，應不准許。
六、訴訟費用2,850.元（內含裁判費2,650.元及公示送達之登報
    費用200.元）元，依民事訴訟法第79條及第85條第１項但書
    之規定，命敗訴之被告庚○○單獨負擔，爰一併確定其數額
    如主文第３項所示。
七、本件命被告庚○○給付部分，係「就民事訴訟法第0427條第
    １項訴訟（關於財產權之訴訟，其標的之金額或價額在新臺
    幣50萬元以下者）適用簡易程序所為被告敗訴之判決」，依
    民事訴訟法第0389條第１項第３款規定，應依職權宣告假執
    行，爰依職權宣告之。又被告甲○○並未受不利益之判決，
    故其以預供擔保得免為假執行宣告之聲請之條件尚未成就，
    本院自不須宣告「免為假執行」，併予敘明。
八、據上論結，本件原告之訴為一部有理由、一部無理由，依民
    事訴訟法第0436條第２項、第0385條第１項前段、第79條、
    第85條第１項但書、第0389條第１項第３款，判決如主文。
中    華    民    國    98    年    9     月    16    日
                  基隆簡易庭法      官  林金發
以上正本係照原本作成。
如不服本判決，應於本判決送達後20日內向本院提出上訴狀（並
附繕本）及繳納上訴裁判費，上訴於本院合議庭。
中    華    民    國    98    年    9     月    16    日
                            法院書記官  莊國南


司法院資訊處製作；財團法人民間司法改革基金會備份。
